【裁判字號】    97,家訴,105
【裁判日期】    970929
【裁判案由】    給付扶養費
【裁判全文】
臺灣板橋地方法院民事判決             97年度家訴字第105號
原      告  甲○○
訴訟代理人  景玉鳳律師
複代理人    林哲健律師
被      告  丁○○
            乙○○
            丙○○
上列當事人間請求給付扶養費事件，於民國97年9 月12日經言詞
辯論終結，本院判決如下：
    主    文
被告丁○○、乙○○、丙○○應自民國九十七年七月一日起至原
告死亡時為止，按月各給付原告扶養費新台幣肆仟元。
訴訟費用由被告負擔。
本判決第一項所示之扶養費，關於訴訟中履行期已到部分，得假
執行；另關於履行期未到部分，於各該給付期屆至時，各得假執
行。
    事    實
甲、原告方面：
一、聲明：如主文所示。
二、陳述：
(一)原告為被告丁○○、乙○○、丙○○告之父親，配偶已歿，
    由於原告為民國26年9 月11日出生，現年已81歲，患有中度
    肢體障礙，領有殘障手冊，年事已高，生活僅能依賴每月新
    台幣（下同）3,000 元之老人津貼，以及至廟與打掃當義工
    ，靠來往香客施捨度日。然原告目前每月之生活消費金額，
    除承租台北縣板橋市○○路○ 段29巷77號13房之房租3,500
    元外，尚有健保費、水電費、日常生活用品之購買及三餐飲
    食等相關費用，合計約15,000元，原告之生活因此極為困頓
    ，無業，亦無力再負擔房租，即將流離失所，生活上極需子
    女之扶養。
(二)被告等人現皆有正當職業，生活無虞，惟對於原告始終不聞
    不問，亦不予扶養，致原告仍不能維持生活。
(三)按兩造為直系血親之關係，依民法第1114條第1 款之規定，
    直系血親相互間互負扶養之義務，原告謀生既有困難，且不
    能維持生活，被告自應負起扶養之義務。綜上所述，被告每
    月應共同負擔原告之扶養費用為12,000元，每人各應分擔之
    金額為4,000 元。為此，依上開扶養費請求權之法律關係提
    起本訴，求為如聲明所示之判決。
三、證據：提出戶籍謄本3 件、原告身分證影本1 件、身心障礙
    手冊影本1 件、平均每人月消費支出統計表1 件、綜合所得
    稅各類所得資料清單1 件、財產歸屬資料清單1 件為證。
乙、被告方面：
    被告經合法通知，未於言詞辯論期日到場，亦未提出任何書
    狀否認或爭執原告之主張。
丙、本院依職權調閱兩造之稅務電子閘門財產所得調卷明細表。
    理    由
一、本件被告經合法通知，未於言詞辯論期日到場，核無民事訴
    訟法第386 條各款所列情形之一，爰依原告之聲請，由其一
    造辯論而為判決。
二、原告主張其為被告丁○○、乙○○、丙○○告之父親，配偶
    已歿，原告為被告等三人之直系血親尊親屬之事實，業據原
    告提出原告、被告等三人之戶籍謄本3 件為證，堪信為真實
    。
三、按直系血親相互間互負扶養之義務，受扶養權利者，以不能
    維持生活而無謀生能力者為限，民法第1114條第1 款、第
    1117條第1 項分別定有明文。關於扶養義務之成立，依民法
    第11 17 條規定「受扶養權利者，以不能維持生活而無謀生
    能力者為限。前項無謀生能力之限制，於直系血親尊親屬不
    適用之。」是依此規定，扶養義務之成立，必須扶養權利人
    有受扶養之需要，扶養義務人有扶養之可能。故於一般情形
    須具備二要件：(一)「扶養權利人應不能維持生活而無謀生能
    力」，所謂不能維持生活，係指不能以自己之財產及勞力所
    得以維持自己之生活而言。所謂無謀生能力，包括無工作能
    力，或雖有工作能力而不能期待其工作（如因病不能工作、
    因照顧幼兒而無法工作等），或因經濟不景氣而不能覓得職
    業等情形而言；又所謂謀生能力並不專指無工作能力者而言
    ，雖有工作能力而不能期待其工作，或因社會經濟情形失業
    ，雖已盡相當之能事，仍不能覓得職業者，亦非無受扶養之
    權利，至扶養權利人對於其不能維持生活而無謀生能力之原
    因是否有過失，則可不問。(二)「扶養義務人應有扶養能力」
    ，關於扶養義務人之扶養能力，依民法第1118條規定「因負
    擔扶養義務而不能維持自己生活者，免除其義務。但受扶權
    利者為直系血親尊親屬或配偶時，減輕其義務。」所謂有扶
    養能力，係指負扶養義務後仍可維持自己之原有相當之生活
    而言，即負扶養義務後，生活雖非毫無減縮，但不應因而發
    生重大惡化。本件原告既為被告之直系血親尊親屬，復無謀
    生能力，倘其確有不能維持生活之情事，依上開規定，被告
    對原告仍負有扶養之義務。
四、關於原告是否能維持生活乙節：
    原告主張其於26年9 月11日出生，現年已81歲，患有中度肢
    體障礙，領有殘障手冊，年事已高，生活僅能依賴每月3,
    000 元之老人津貼，以及至廟與打掃當義工，靠來往香客施
    捨度日。然原告目前每月之生活消費金額，除承租台北縣板
    橋市○○路○ 段29巷77號13房之房租3,500 元外，尚有健保
    費、水電費、日常生活用品之購買及三餐飲食等相關費用，
    合計約15,000元，原告之生活因此極為困頓，無業，亦無力
    再負擔房租，然被告等人對於原告始終不聞不問，亦不予扶
    養，致原告仍不能維持生活之事實，業據原告提出原告身分
    證影本1 件、身心障礙手冊影本1 件、綜合所得稅各類所得
    資料清單1 件、財產歸屬資料清單1 件為證，且經本院依職
    權調閱稅務電子閘門財產所得調卷明細表之結果，確查無94
    至96年度原告之任何所得、財產資料，此有該財產所得明細
    表在卷可參，自應認原告之主張為真實。準此，原告顯無謀
    生能力，亦不能維持生活，而被告自始終未給付原告扶養費
    。
五、依民事訴訟法第246 條之規定，請求將來給付之訴，以有預
    為請求之必要者為限，得提起之。本件原告主張其不能維持
    生活，被告長期未給付扶養費予原告之事實，已如上述，足
    見被告就未來應給付原告之扶養費顯有到期不履行之虞，原
    告自得提起將來給付之訴。是原告本於民法上扶養費請求權
    之法律關係，併請求被告給付未來之扶養費，自屬有據。
六、關於被告是否有扶養能力乙節：
    原告主張被告有扶養原告之能力等情，未據被告到庭予以爭
    執，另經本院依職權調閱稅務電子閘門財產所得調卷明細表
    ，雖查無96年度被告等三人之所得、財產資料，此有該等財
    產所得明細表在卷可參，然參酌被告等三人分別為68年5 月
    27日、60年9 月21日、61年12月3 日出生，有上開戶籍謄本
    可參，彼等均正值青壯年，衡情自有相當之扶養能力，自堪
    信原告之此部分主張為真實。揆諸上開說明，被告對於原告
    負有扶養義務，原告對被告具有扶養請求權。是原告本於民
    法上扶養費請求權之法律關係，請求被告給付扶養費，自屬
    有據。
七、關於被告扶養之程度及扶養費數額之酌定乙節：
    按扶養之程度，應按受扶養權利者之需要，與負扶養義務者
    之經濟能力及身分定之；負扶養義務者有數人，而其親等同
    一時，應各依其經濟能力分擔義務，民法第1119條、第1115
    條第3 項分別定有明文。所謂需要，應係指一個人生活之全
    部需求而言，舉凡衣食住行之費用、醫療費用、休閒娛樂費
    等，均包括在內。是關於扶養之程度，一般而言，應依扶養
    需要與扶養能力之相對均衡而定，需要少而能力多時，應按
    需要之程度而定，需要多而能力少時，應依能力之程度而定
    。次按扶養程度又分生活保持義務及生活扶助義務，生活保
    持義務，為父母子女、夫妻間之扶養義務，此義務維父母子
    女或夫妻身分關係之本質的要素之一，保持對方即係保持自
    己，而生活扶助義務，例如兄弟姐妹間之扶養義務，此義務
    係為偶然之例外現象，為親屬之補助的要素之一，須因一方
    有特殊情形不能維持生活者，他方始負扶助之義務。亦即，
    子女對於父母之扶養義務，既係生活保持義務，自無須斟酌
    扶養義務者之給付能力，身為扶養義務者之子女雖無餘力，
    亦須犧牲自己而扶養父母。是本件原告請求被告扶養，其扶
    養之程度，應按受扶養權利者即原告之需要，與負扶養義務
    者即被告與原告之其他扶養義務者之經濟能力及身分而為適
    當之酌定。以下逐項予以審酌：
(一)扶養費乃維持受扶養權利人生活所需之費用，其費用之需求
    係陸續發生，故應以分期給付為原則，而本件亦無其他特別
    情事足資證明有命扶養義務人一次給付之必要，是原告請求
    被告給付自97年7 月1 日起至原告死亡時為止之扶養費，即
    屬有理，先予敘明。
(二)關於被告等三人之經濟能力、身分及扶養程度：
    被告丁○○、丙○○均為國中肄業，曾任職外務，而被告乙○○為國小畢業，任職捆工等情，業據原告陳述在卷，未據
    被告到庭予以爭執，參酌彼等均正值青壯年，體力精神俱佳
    ，堪信被告等三人均有相當之經濟能力，可負擔相當之扶養
    費。退步言之，縱認被告當中有經濟能力稍弱者，然按其對
    原告所負者為生活保持義務，核其性質，應無須斟酌供給者
    之給付能力。亦即，該被告雖無餘力，亦須犧牲自己而扶養
    他人，為求父親即原告生活得以安穩，揆諸上開說明，自得
    要求該被告犧牲自己身分相當之生活，以扶養原告，故被告
    中之任何一人縱能力有限，仍須負給付較低比例扶養費之義
    務，始稱公允。
(三)扶養費數額之酌定：
  1.原告每月之消費支出平均約15,000元，扣除每月3, 000元之
    老人津貼，應獲給付之扶養費為12,000元等情，已如上述。
    準此，原告每月所需維持生活之費用經核應為15,000元，而
    扣除3,000 元之老人津貼後，尚需12,000元之支給。
  2.原告之配偶已歿，計有其與配偶所生之被告等三名子女，該
    三名子女等扶養義務人之親等同一，揆諸上開規定，自應各
    依該三名扶養義務人經濟能力分擔扶養原告之義務。
  3.綜衡原告之需要、被告等扶養義務人之經濟能力及身分，依
    目前社會經濟狀況與一般國民生活水準，認被告應平均負擔
    扶養費給付義務，始稱公允。是被告等三人每月應共同負擔
    原告之扶養費以12,000元為適當，依其經濟能力，平均分擔
    之結果，被告每人每月應負擔原告之扶養費認分別以4,000
    元為適當。從而，原告請求被告丁○○、乙○○、丙○○應
    分別自97年7 月1 日起至原告死亡時為止，按月各給付原告
    扶養費4,000 元，為有理由，應予准許。
八、本件被告應負擔原告將來之扶養費用即主文第一項所示自97
    年7 月1 日起至原告死亡時為止，按月各給付原告扶養費
    4,000 元，此一判決係屬民事訴訟法第389 條第1 項第2 款
    「命履行扶養義務之判決」，且因本判決之宣示，關於主文
    第一項部分，已成定期給付之性質，自亦屬民事訴訟法第
    427 條第2 項第8 款之「其他定期給付」，法院均應依職權
    宣告假執行。是本判決主文第一項所命被告之給付，關於訴
    訟中履行期已到部分，依上開規定，應依職權宣告假執行；
    另關於履行期未到部分，依上開規定，亦應依職權宣告原告
    就此一請求，於各該給付期屆至時，各得假執行。
九、據上論結，本件原告之訴為有理由，依民事訴訟法第385 條
    第1 項前段、第78條、第85條第1 項前段，判決如主文。
中    華    民    國    97    年    9     月    29    日
                  家事法庭  法  官  郭光興
以上正本係照原本作成
如對本判決上訴，須於判決送達後20日內向本院提出上訴狀
中    華    民    國    97    年    10    月    2     日
                            書記官  簡維萍


司法院資訊處製作；財團法人民間司法改革基金會備份。
